【裁判字號】    98,上,891
【裁判日期】    990706
【裁判案由】    塗銷地上權登記等
【裁判全文】
臺灣高等法院民事判決                   98年度上字第891號
上  訴  人  乙○○
            戊○○
            丙○○
            己○○
共      同
訴訟代理人  包漢銘律師
            羅明宏律師
被 上訴 人  甲○○
            丁○○
共      同
訴訟代理人  林世超律師
上列當事人間塗銷地上權登記等事件，上訴人對於中華民國98年
7月8日臺灣宜蘭地方法院97年度訴字第69號第一審判決提起上訴
，本院於99年6月22日言詞辯論終結，判決如下：
    主      文
上訴駁回。
第二審訴訟費用由上訴人負擔。
    事實及理由
一、被上訴人主張：坐落宜蘭縣三星鄉○○段719、720地號土地
    為被上訴人甲○○、丁○○及其他全體共有人所有。上訴人
    乙○○之被繼承人李成水前於民國（下同）38年間就上述72
    0地號聲請設定取得地上權，並由上訴人乙○○於80年11 月
    13日辦理繼承登記在案。然當時土地共有人均未用印蓋章，
    係權利人單獨申請登記，所附證明文件亦不符合35年10月2
    日施行之土地登記規則第17條、第32條第1項所定應提出之
    文件，故前開地上權登記應有無效之原因，並不因地政事務
    所誤為登記而使其成為有效，上訴人乙○○應負有塗銷該地
    上權登記之義務。再者，坐落前開720地號土地上如附圖編
    號B3-2、B4、B5所示之建物乃為上訴人乙○○所有，編號B3
    -1所示之建物為上訴人丙○○所有，編號B1所示建物為上訴
    人己○○所有，編號B2所示建物為上訴人丙○○及己○○所
    共有；另坐落前開719地號土地上如附圖編號A3、A4、A5、A
    7所示之建物，則為上訴人戊○○所有，然兩造間並無租賃
    或其他法律關係存在，故上訴人等人乃屬無權占用，均負有
    拆屋還地之義務。爰依民法第767條及第821條之法律規定，
    求為命(一)上訴人乙○○應將前開720地號土地上所設定地上
    權登記（收件日期為80年羅字第019781號，登記日期80年11
    月13日，登記原因繼承，權利範圍29坪3合8勺）辦理塗銷；
    (二)上訴人乙○○應將坐落前開土地上，如附圖所示B3-2建物
    （加強磚造，面積218.09平方公尺）、B4建物（磚木造，面
    積11.71平方公尺）、B5建物（磚木造，面積40.99平方公尺
    ）拆除，並將上開占用土地返還被上訴人及其他全體共有人
    ；(三)上訴人丙○○應將坐落前開720地號土地上，如附圖所
    示B3-1建物（加強磚造，面積85.74平方公尺）拆除，並將
    上開占用土地返還被上訴人及其他全體共有人；(四)上訴人己
    ○○應將坐落前開720地號土地上，如附圖所示B1建物（加
    強磚造，面積189.01平方公尺）拆除，並將上開占用土地返
    還被上訴人及其他全體共有人；(五)上訴人丙○○、己○○應
    將坐落前開720地號土地上，如附圖所示B2建物（鐵皮頂，
    面積31.72平方公尺）拆除，並將上開占用土地返還被上訴
    人及其他全體共有人；(六)上訴人戊○○應將坐落前開719 地
    號土地上，如附圖所示A3建物（加強磚造鐵皮頂，面積87.0
    2平方公尺）、A4建物（石棉瓦造鐵皮頂，面積28.6平方公
    尺）、A5建物（磚木造鐵皮頂，面積45.78平方公尺）、A7
    建物（木造，面積12.89平方公尺）拆除，並將上開占用土
    地返還被上訴人及其他全體共有人之判決。原審判命上訴人
    及原審共同被告黃郁洽應依原判決主文拆除建物並返還占用
    土地，上訴人乙○○並應塗銷地上權登記。原審共同被告黃
    郁洽就其敗訴部分未聲明不服，已告確定。上訴人就其敗訴
    部分聲明不服提起上訴。被上訴人答辯聲明：上訴駁回。
二、上訴人乙○○辯稱：上訴人租用土地，或設定地上權等事實
    ，均為逾半世紀或近百年前，年代咸亙久遠，人物全非，相
    關資料逸失甚難查考，如嚴守民事訴訟法第277條本文所定
    之原則，令上訴人負起「有權占有」法律關係之舉證責任，
    於法於情，實強人所難；依35年間土地法第102條、38年間
    台灣省政府曾訂頒台灣省各縣市辦理單獨地上權設定登記應
    行注意事項第(一)點（下稱注意事項），單獨聲請地上權設定
    登記，實毋庸基地所有權人與基地承租人間，確有地上權設
    定之合意，因此，被上訴人辯稱上訴人乙○○之地上權，未
    經當時土地所有權人同意設定云云，恐有誤會；李成水依土
    地登記規則第17條、第32條與內政部98年5月14日函釋檢附
    保證書，並聲明土地所有權人不能共同聲請登記的理由，且
    經親友謝阿生、李再生、莊裕昌、謝朝枝及證明人集慶村村
    長（即相當於保長）劉金輝等人蓋章或簽名保證，由李成水
    檢附相關文件單獨聲請登記，自屬合法登記有效之地上權人
    ；「注意事項」僅係台灣省政府頒布之行政命令，又未基於
    法律之授權，故「注意事項」應無排除上開土地登記規則第
    17條、第32條第1項規定適用之效力；上訴人乙○○之地上
    權係屬合法有效，雖其設定面積僅有29坪3合8勺，然被上訴
    人並未能確定該地上權位置之所在，故事實上無法得知何處
    始為上訴人無權占有。退步言，縱被上訴人能確定系爭地上
    權位置所在，上訴人對於逾地上權設定面積部分之占有使用
    ，亦主張準用越界建築，被上訴人不得主張無權占有拆屋還
    地等語。上訴人丙○○則辯稱：伊確於720地號有基地租賃
    契約存在，否則為何歷經多年該地號所有權人均未為異議，
    或提出主張等語。上訴人戊○○則辯稱：上訴人戊○○對於
    系爭房屋所坐落基地（即719地號）有基地租賃契約存在，
    非屬無權占有；上訴人戊○○父親黃騫約於民國前5、6年時
    ，向當時地主林金昌（諧音）承租位於現719地號附近之田
    地1甲6分及現今719地號建地（即為複丈成果圖A1至A7之坐
    落基地，當時尚有約其他10戶人家），分別作為耕種及住家
    建築使用，租金約定給付稻榖，後來，上述土地移轉給林松
    江等3人，上訴人戊○○父親黃騫仍繼續向地主林松江等3人
    承租，並約定租金每年3900台斤稻穀，分兩次繳納。之後，
    上訴人父親黃騫於34年過世後，承租之田地則由原幫忙家中
    耕種的上訴人戊○○及兄黃再生、弟黃沐鏘繼續承租耕種，
    亦與其他兄弟共同繼承現今719號建地之租賃契約，而地主
    代表林松江每年亦均繼續偕其子共同來收租，系爭土地地主
    於政府實施耕地放領後（約42、43年間）即未來收租。為此
    ，上訴人戊○○與原審共同被告黃郁洽父親黃再生即商量以
    替系爭土地所權人繳納地價稅，而代租金給付；至戊○○之
    證言，雖部分係屬傳聞證據，惟請鈞院將之認為亦有證據能
    力。蓋因本件實因年代久遠、人事已非，上訴人舉證實為困
    難，況即使採取嚴格證明程序之刑事訴訟法，亦有傳聞法則
    例外之規定等語。上訴人己○○則辯稱：系爭建物是伊所有
    ，從以前就住在那裡，主張有租賃關係存在，並引用上訴人
    乙○○、戊○○、丙○○等人所為答辯等語。並均上訴聲明
    ：(一)原判決廢棄。(二)被上訴人在第一審之訴暨假執行之聲請
    均駁回。
三、查坐落宜蘭縣三星鄉○○段719、720地號土地為被上訴人甲
    ○○、丁○○及其他全體共有人所有；上訴人乙○○之被繼
    承人李成水前就系爭720地號土地，於38年間檢附建築改良
    物情形填報表、保證書、台灣省台北縣政府房捐收據、他項
    權利登記聲請書、單獨登記保證書等文件，向地政事務所單
    獨聲請地上權設定登記在案，嗣由上訴人乙○○單獨繼承並
    辦畢繼承登記（收件日期為80年羅字第019781號，登記日期
    80年11月13日，登記原因繼承，權利範圍29坪3合8勺）；如
    附圖所示編號B3-2之建物（加強磚造，面積218.09平方公尺
    ）、編號B4之建物（磚木造，面積11.71平方公尺）、編號
    B5之建物（磚木造，面積40.99平方尺）為上訴人乙○○單
    獨所有；如附圖所示編號B3-1之建物（加強磚造，面積85.7
    4平方公尺）為上訴人丙○○單獨所有；如附圖所示編號B1
    建物為上訴人己○○單獨所有；另編號B2之建物（鐵皮頂，
    面積31.72平方公尺）為前開2人共有；如附圖所示編號A3之
    建物（加強磚造鐵皮頂，面積87.02平方公尺）、編號A4之
    建物（石棉瓦造鐵皮頂，面積28.6平方公尺）、編號A5 之
    建物（磚木造鐵皮頂，面積45.78平方公尺）及編號A7之建
    物（木造，面積12.89平方公尺）為上訴人戊○○單獨所有
    之事實，為兩造所不爭執，並有土地登記簿謄本、繼承系統
    表、戶籍謄本、地上權契約書原始資料、土地複丈成果圖、
    勘驗筆錄可稽（見原審卷一第3至128頁；卷二第26、39頁）
    ，自堪信為真實。
四、被上訴人主張上訴人乙○○就系爭土地所為地上權登記，有
    無效原因，應予塗銷，且上訴人等以附圖所示建物無權占有
    系爭土地，應予拆除並將所占用土地返還被上訴人等情，為
    上訴人所否認，並以前開情詞置辯。經查：
(一)被上訴人請求上訴人乙○○應將系爭地上權登記予以塗銷是
    否有理由部分：
１、按民法第760條規定，不動產權之移轉或設定，應以書面為
    之。而設定地上權屬物權行為，依上規定為要式行為，必須
    以書面為之。次按，35年10月2日公布施行之土地登記規則
    第17條規定：「登記，應由權利人及義務人共同聲請之，權
    利人如因特殊情形，不能覓致義務人共同聲請登記時，得由
    權利人陳明理由，填具保證書，呈請單獨聲請登記。但土地
    增值稅，應由權利人代納之。」；同規則第32條規定：「證
    明登記原因文件或土地權利書狀不能提出時，應取具鄉鎮保
    長或四鄰或店鋪之保證書。前項保證書應保證聲請人無假冒
    情事，並證明其原文件不能提出之實情。」。故權利人欲聲
    請單獨登記者，仍應以「其與土地所有權人間確有地上權設
    定之合意」為要件，亦即建物基地使用人確已與基地所有人
    訂有口頭或書面之合法地上權契約，僅因不能覓致義務人共
    同聲請登記時，始得由權利人陳明理由填具不能覓致義務人
    共同聲請登記理由之保證書。另於證明登記原因文件不能提
    出時，應出具鄉鎮保長或四鄰或店舖之保證書，證明原文件
    不能提出之實情。此乃在義務人即基地所有權人未會同辦理
    之情況下所做之權宜規定，故於適用上，應嚴守其規定之要
    件，以避免浮濫而損及土地所有權人之權利。
２、再按，台灣省政府38年11月10日訂頒臺灣省各縣市辦理單獨
    地上權設定登記應行注意事項第1項規定：「本省各縣市辦
    理地上權設定登記時，如建物基地使用人已向基地所有權人
    訂有口頭書面之合法租賃契約或地上權契約，而基地所有權
    人拒不履行共同申請者，使用人可陳明不能覓致義務人共同
    申請登記理由，提繳鄉鎮區公所保證書及繳納租金等憑證，
    依照土地登記規則第17條第2項規定，單獨申請登記」。即
    關於地上權之登記，「注意事項」規定應提繳之保證書限於
    鄉鎮區公所之保證書，並規定應提出繳納租金之憑證。而「
    注意事項」係台灣省政府頒布之行政命令，未基於法律之授
    權。前開土地登記規則由當時內政部地政署所頒布，故「注
    意事項」應無排除前開土地登記規則第17條、第32條第1項
    規定適用之效力。故縱欠缺鄉鎮區公所之保證書或繳納租金
    之憑證，而與「注意事項」所規定應具備之要件不合，但如
    與上開土地登記規則之規定相符，所為地上權登記仍不得謂
    違反法律之強制規定而無效（最高法院88年台上字第3006號
    判決意旨參照）。
３、查上訴人乙○○之被繼承人李成水於38年間就系爭土地單獨
    聲請地上權設定登記時，係檢附建築改良物情形填報表、保
    證書、台灣省台北縣政府房捐收據、他項權利登記聲請書、
    單獨登記保證書等文件，有系爭地上權設定登記資料在卷可
    按（見原審卷1第122至128、243至249頁），兩造對此並不
    爭執。則李成水向地政事務所聲請系爭地上權登記時，並未
    提繳鄉鎮區公所保證書及繳納租金等憑證，與「注意事項」
    所規定應具備之要件尚有未合。次查：李成水於38年間就系
    爭土地單獨聲請地上權設定登記時，共計提出2份保證書，
    其中1份載明由訴外人謝阿生、李再生、莊裕昌等人擔任保
    證人，保證原因約為：「一、房捐109建表45不對，確實三
    星字月眉45號；二、地主權利狀不肯交出；三、房捐收據主
    張紛失不能保附（註：部分文字因繕寫方式，無從判定是否
    確為上開文義）」等內容；另1份單獨登記保證書則載明係
    由訴外人李成水之兄謝朝枝擔任保證人，保證原因為「為保
    證建物所有人（地上權人）李成水從來確係有向上開建物敷
    地共有人林松江等3人租用該建物敷地建築房屋屬實，但因
    土地所有（人）對于上開土地地上權設定不肯連同申請蓋章
    」，該證明書末並另載明由集慶村長劉金輝擔任證明人簽名
    用印等情，有前開保證書及單獨登記保證書則各1份在卷可
    按（見原審卷1第123、127頁）。前者依其記載之內容，僅
    能認定該等保證人係保證坐落建物坐落地號應為「三星字月
    眉45號」、「地主權利狀不肯交出」及「收據紛失」不能檢
    附等故。惟建物坐落他人之土地，其占用可能係基於有償租
    賃、無償借用，抑或無權占用等故，原因不一而足，若在後
    2 者情形，倘嗣無成立地上權契約之合意，「地主權利狀不
    肯交出」，當屬事理之常；至另外所載之「收據紛失」，依
    其字體似為「房捐收據」，而房捐收據乃為房屋依法需繳納
    之相關稅賦，與房屋是否有合法使用土地之權源間並無必然
    之關連，故由該保證書所載保證原因，並無法獲致「李成水
    與土地所有權人應有租地建屋之租賃關係存在」之結論。而
    後者即單獨登記保證書雖載明保證原因為「為保證建物所有
    人（地上權人）李成水從來確係有向上開建物敷地共有人林
    松江等3人租用該建物敷地建築房屋屬實，但因土地所有（
    人）對于上開土地地上權設定不肯連同申請蓋章」，然其保
    證人則載明係由「訴外人李成水之兄謝朝枝」任之，並不符
    合當時之土地登記規則第32條第1項所規定之證明登記原因
    文件或土地權利書狀不能提出時，應取具「鄉鎮保長或四鄰
    或店舖之保證書」。又該保證書文末雖另載明「由集慶村長
    劉金輝擔任證明人並簽名用印」之事實，然由該保證書將「
    保證人」與「證明人」兩種身份分列，而當時之集慶村長劉
    金輝僅於文末加載同意擔任「證明人」，並非「保證人」，
    而由該保證書所列保證人欄除已填之保證人謝朝枝外，尚有
    2 處空欄可資加載其他保證人，惟該名村長並不在該處加載
    ，足認該名村長僅同意「證明謝朝枝確有同意擔任該保證書
    所載內容之保證人」，其本身並無擔任保證人之意。上訴人
    以其取得李成水、謝朝枝、劉金輝簽名蓋章之保證書，主張
    係符合土地登記規則規定之公文書云云，並不足取。此外，
    上訴人並未能提出其他如書面契約、租金繳納資料、合意證
    明或符合保證意旨之鄉鎮保長、四鄰或店鋪所出具之保證書
    等前揭規定所要求應提出之文件。從而，被上訴人主張李成
    水於38年間所為之地上權登記，與當時施行有效之土地登記
    規則第17條、第32條第1項等規定未合，自屬有據。
４、又按法律行為，不依法定方式者無效；但法律另有規定者，
    不在此限，民法第73條定有明文。查設定地上權屬物權行為
    ，依民法第760條之規定，係要式行為，必須以書面為之。
    且地上權設立登記，原則上應由權利人與義務人共同聲請之
    ，例外於符合修正前土地登記規則第17條所定之情事，得由
    權利人檢具該規則第17條、第32條第1項所定證明文件，呈
    請單獨聲請登記，已如前述，此乃法定之要式。是若未提出
    符合上述規定之文件，其因此單獨聲請之地上權登記，自難
    謂為合法，而存有無效之原因，即自始、當然、確定不發生
    效力。查李成水於38年間單獨聲請系爭地上權設定登記時，
    並未提出該當於證明其與土地所有權人間有地上權設定合意
    存在（即登記原因存在）的文件或保證書，暨其因特殊情形
    不能覓致義務人共同聲請登記的保證書，亦未提繳鄉鎮區公
    所保證書及繳納租金等憑證，而不符合當時有效之土地登記
    規則第17條、第32條第1項及「注意事項」所定之要件。則
    其單獨申辦地上權登記有無效之原因，自難課以土地所有權
    人如認為地上權有無效之原因必須在2個月之公告期間內提
    出異議或更正之義務，故就令其未提出異議或更正，亦不發
    生無效視為有效。至於上訴人乙○○另辯稱本件所為聲請縱
    不符合土地登記規則或應行注意事項之要件，但其長久占用
    ，亦應符合時效取得地上權之要件，仍應認兩造間有地上權
    之法律關係存在云云。惟上訴人乙○○所辯因時效取得地上
    權登記請求權乙節縱認可採，亦係兩造是否成立另一地上權
    之法律關係，與系爭地上權登記是否有效或無效並不生影響
    。蓋系爭地上權登記有無效之原因，自始於38年間設定時即
    當然、確定不發生效力，無效之法律行為縱事後經義務人予
    以承認或成立新的法律關係，亦不能溯及使其發生效力，是
    其此部分之抗辯，亦不足採。
５、從而，被上訴人以上訴人乙○○之被繼承人李成水所為之單
    獨聲請地上權設定登記，有前述無效之原因，而不發生效力
    ，被上訴人並依民法第767條規定並本於繼承之法律關係，
    訴請上訴人乙○○應將系爭地上權登記予以塗銷，應屬有據
    。
(二)被上訴人請求上訴人等人應分別將建物拆除，並將占用的土
    地返還與被上訴人及其共有人全體部分：
１、按所有人對於無權占有或侵奪其所有物者，得請求返還之，
    民法第767 條前段定有明文。以無權占有為原因，請求返還
    所有物之訴，被告對原告就其物有所有權存在之事實無爭執
    ，而僅以非無權否認占有為抗辯者，原告於被告無權占有之
    事實，無舉證責任。被告應就其取得占有，係有正當權源之
    事實證明之。
２、查上訴人乙○○就如附圖所示編號B3-2之建物（加強磚造，
    面積218.09平方公尺）、編號B4之建物（磚木造，面積
    11.71 平方公尺）、編號B5之建物（磚木造，面積40.99平
    方尺為其單獨所有；上訴人丙○○就如附圖所示編號B3-1之
    建物（加強磚造，面積85.74平方公尺），及上訴人己○○
    就如附圖所示編號B1建物（加強磚造，面積189.01平方公尺
    ）為其單獨所有，另編號B2之建物（鐵皮頂，面積31.72平
    方公尺）為其2人所共有；上訴人戊○○就如附圖所示編號
    A3 之建物（加強磚造鐵皮頂，面積87.02平方公尺）、編號
    A4 之建物（石棉瓦造鐵皮頂，面積28.6平方公尺）、編號
    A5之建物（磚木造鐵皮頂，面積45.78平方公尺）及編號A7
    之建物（木造，面積12.89平方公尺）為其單獨所有；並分
    別坐落被上訴人甲○○、丁○○及其他全體共有人共有之宜
    蘭縣三星鄉○○段719地號或同段720地號之土地之事實，為
    兩造所不爭執。玆就兩造爭點判斷如下：
 (1)上訴人乙○○與全體地主間是否有租地建屋或地上權之法律
    關係存在？又就超出地上權設定範圍之部分，是否有民法第
    83 3條準用民法第796條逾界建築之適用？
  關於地上權法律關係部分：查上訴人乙○○之被繼承人李成
    水固前於38年間檢附建築改良物情形填報表、保證書、台灣
    省台北縣政府房捐收據、他項權利登記聲請書、單獨登記保
    證書等文件，而向地政事務所單獨聲請地上權設定登記在案
    ，然前開保證書或單獨登記保證書依其所載內容，與當時施
    行有效之土地登記規則第17條及第32條第1項所規定不符，
    尚難認業已提出符合上述規定之文件，故其因此單獨聲請之
    地上權登記，因不符合法定程式難謂為合法，而自始、當然
    、確定之不發生效力，已如前述。故上訴人乙○○執此無效
    之地上權設定登記，主張與就其所有建物與土地所有人間有
    地上權之法律關係存在，且就超出地上權設定範圍之部分，
    依民法第833條準用民法第796條逾界建築之適用云云，自屬
    無據。至其另辯稱縱認前開聲請不符合土地登記規則或應行
    注意事項之要件，但其長久占用，亦應符合時效取得地上權
    之要件，仍應認兩造間就系爭建物坐落之基地有地上權之法
    律關係存在云云。然按，因時效取得地上權登記請求權者，
    不過有此請求權，在未依法登記為地上權人以前，仍不得據
    以對抗土地所有人，而謂其係有權占有。又占有人之占有，
    縱已具備時效取得地上權之要件，倘係在土地所有權人或管
    理權人依民法第767條規定提起訴訟後，始向管轄地政機關
    聲請登記者，受訴法院毋庸就占有人是否具備時效取得地上
    權登記之要件，為實體上裁判（最高法院72年度台上字第
    1552 號、88年度台上字第1729號裁判意旨參照）。是縱認
    上訴人乙○○此部分之主張為真實，依前開說明，亦僅取得
    請求登記為地上權人而已，並非即取得地上權，在未經依法
    登記為地上權人，或於訴訟繫屬前已向管轄地政機關請求為
    地上權之登記，尚不能本於地上權之法律關係，向土地所有
    人有所主張而認其非無權占有。而上訴人乙○○既不否認迄
    未向該管地政機關提出前開地上權登記之聲請，則上訴人乙
    ○○所為前揭地上權抗辯，自不足採。
  關於租地建屋法律關係部分：上訴人乙○○主張有此法律關
    係存在，無非係以上訴人之被繼承人李成水於32年11月間即
    於720地號存有總面積97平方公尺（約29坪）住家用木造建
    築物1層；彼時集慶村村長劉金輝於38年10月21日曾出具單
    獨登記保證書，其上記載：為保證建物所有人（地上權人）
    李成水從來確係有向上開建物後起共有人林松江等3人租用
    該建物敷地（基地）建築房屋屬實；另上訴人戊○○於98年
    5 月1日具結證述：「（問：是否知道他們即乙○○、丙○
    ○房子為何蓋在系爭土地上？）建地我知道是向林松江租的
    ，因為林松江來收租，都是先去向他們收完才來向我們家收
    」等語為證（見原審卷2第201頁）。然查，上訴人乙○○之
    被繼承人李成水單獨聲請地上權設定登記所附文件，與當時
    施行有效之土地登記規則第17條及第32條第1項所規定不符
    ，而不生效力，且該設定時所檢附之2份保證書，所載保證
    原因，無法獲致「李成水與土地所有權人應有租地建屋之租
    賃關係存在」之結論，已如前述，上訴人以該保證書具公文
    書之形式，主張兩造間具有土地租賃關係云云，自不足取。
    至上訴人黃阿水雖證稱：「（問：乙○○與丙○○在系爭土
    地上是否有房子？）有，房子是李成水的父親李阿萬起造，
    比我們晚1、2年蓋的」、「（問：是否知道他們房子為何蓋
    在系爭土地上？）好像他們也有承租農地，農地是國有的，
    建地我知道是向林松江租的，因為林松江來收租，都是先去
    向他們收完才來向我們家收」、「（問：他們的租金如何算
    ？）我不知道」等語在卷（詳原審卷2第200至201頁）。惟
    上訴人黃阿水同為本件拆屋還地訴訟之被告，並同主張占用
    土地之權源為租賃關係，亦即與其他上訴人所抗辯相同，而
    屬利害一致，在客觀上本難期其為公正無訛之證述，故在判
    斷其證述是否可採時，自應另有其他之具體證據例如租賃契
    約或繳租證明等為佐，況其雖證述上訴人乙○○或乙○○之
    被繼承人李成水與應有租賃關係存在，然其亦自承對於渠等
    間租賃詳情並不知悉，是本件顯難以此即認定其證述為可採
    。再退步言，系爭建物坐落之720地號土地乃為共有土地，
    其當時之土地所有人依土地登記資料乃有林松江、吳輔益、
    林阿銀等人，而依民法第820條規定：「共有物，除契約另
    有訂定外，由共有人共同管理之。」，故除共有人間有分管
    之協議外，共有人之一並無單獨將共有土地出租他人之權利
    ，否則其所有成立之租賃關係對於其他共有人並不生效力。
    而上訴人戊○○證稱：「我有聽我父親說土地是林金昌所有
    ，林金昌也是我承作的農地的老地主，本來我父親連同系爭
    建地和承作的農地，農地大概1甲6分多，建地大概4分多，
    要向林金昌買地，林金昌說已經全部賣給別人，賣給林松江
    ，當初建物起造的時候就有向林金昌承租，賣給林松江之後
    我父親繼續向林松江承租」、「都是林松江父子一起來收（
    租），租金交到土地放領為止，放領之後地主就再也沒來收
    租金，放領後7、8年地主都沒來，我就去問，當時我有到處
    去問鄉長、村長要如何處理，他們都告訴我等地主來收，直
    到10多年前我2哥的兒子才帶我去地政事務所查到地主的名
    字，才發現土地是共有的」等語（見原審卷2第200頁）。顯
    見縱認上訴人戊○○所述為真實，該租賃關係亦僅存在於林
    松江（含被繼承人）與戊○○（含其繼承人）之間，對於其
    餘共有人應不生效力。至上訴人戊○○另證稱：「契約書上
    面有寫很多人，但是當時年紀太小不可能記得那些人的名字
    ，所以去地政事務所查了之後才確認有很多人和他們的名字
    ，我比較知道的地主就是林松江」云云，然其亦自承伊僅學
    過日文，契約書內容是聽伊父親說的，因為當初的契約書是
    用漢文寫的，則其前後所述顯有所矛盾，且屬傳聞證據而難
    遽以採信。依上訴人提出之土地共有人登記簿（見原審卷第
    242頁），亦無從推論林松江有權代表其餘共有人與上訴人
    訂定租賃關係。從而，依上訴人乙○○所陳證據，尚難認其
    辯稱兩造間有租地建屋之法律關係存在屬實，其此部分之抗
    辯，仍無足採。
 (2)上訴人戊○○與全體地主間就系爭占用範圍是否有租地建屋
    的法律關係存在？
    上訴人戊○○主張有此法律關係存在，無非係以其父親黃騫
    約於民國前5、6年時，向當時地主林金昌（諧音）承租位於
    現719地號附近之田地1甲6分及現今719地號建地（即為複丈
    成果圖A1至A7之坐落基地，當時尚有約其他10戶人家），分
    別作為耕種及住家建築使用，租金約定給付稻榖。黃騫至少
    於大正3年（即民國3年）即住於月眉45番地（即後來分割出
    來的月眉45-20地號，亦即現今719地號）。後來，上述土地
    移轉給林松江等3人，上訴人戊○○父親黃騫仍繼續係向地
    主林松江等3人承租，並約定租金每年3900台斤稻穀，分兩
    次繳納，第1期於每年端午收成過後繳納6成，第2期每年農
    曆10月中旬收成過後繳納4成。之後，黃騫於34年過世後，
    承租之田地則由原幫忙家中耕種的上訴人戊○○及兄黃再生
    、弟黃沐鏘繼續承租耕種，亦與其他兄弟共同繼承現今719
    號建地之租賃契約，而地主代表林松江每年亦均繼續階其子
    共同來收租。原審共同被告黃郁洽（即被告戊○○之兄長黃
    再生的兒子）亦陳稱：「房子已經蓋了非常久了，大概有90
    幾年，當初我祖父（即被告父親黃騫）是原地主的佃農，這
    土地本來就是建地，有向地主承租，從日據時代就開始承租
    ，而且有書立書面的租單，現在已經沒有留存了，但是地價
    稅都是我在繳」。足證上訴人戊○○係基於租賃契約而使用
    系爭719地號土地。當時地主林松江等人，除出租系爭土地
    於黃騫之外，亦將渠等田地租予黃騫，待於黃騫過世後，所
    承租之田地及建地，則由上訴人戊○○等人共同繼承租約，
    並按繼承人繼承租約之田地及建地使用比例，分別繼續繳納
    租金予地主林松江等人等詞為據，並請求傳訊證人黃正廷、
    黃立權、戊○○暨提出買賣契約書為佐。然查：證人黃正
    廷證稱：「我在那裡出生，…我6、7歲我家才搬走」、「10
    幾歲到戊○○家看到地主來收租，那時候是收稻穀，連田在
    內收多少我不清楚」、「地主是何人不清楚」、「當時我是
    小孩，我根本不知道來收的是什麼人，雖然說收租，但是收
    什麼租我也不清楚」等詞；另證人黃立權則證稱：「（問：
    你祖父為何在別人土地上蓋房子？）我不是很清楚，只知道
    蓋很久，應該有打契約，我有看過林松江和1個小孩子一起
    來，那個小孩是誰我並不清楚」、「付稻穀是一房一房算的
    ，當時我家也有作稻田，也有付租，戊○○也有，都是同時
    收的，稻穀就擺在曬穀場上」、「（問：是否知道戊○○付
    的租金是否包括建地？）我不是很清楚」、「建地的情形我
    不清楚，我比較瞭解田地的部分有承租」、「只知道地主是
    林松江，但是否為共有地不清楚」等語（見原審卷2第140至
    144頁）。是前開證人顯對於系爭建物有無租地建屋之法律
    關係並不清楚，而無從為有利於上訴人之認定。上訴人戊
    ○○雖另以其能提出85年宜蘭縣三星鄉○○段711地號之地
    價稅繳款書，主張與地主間有租地建屋之約定云云。惟查地
    價稅繳款書僅是課稅之參考，即便上訴人戊○○有代繳情形
    ，亦無從遽此認為上訴人戊○○與系爭土地全體共有人間有
    租賃關係存在。上訴人黃阿水雖以於本件中以當事人訊問
    方式為有租地建屋法律關係之證述，惟其乃為本件拆屋還地
    訴訟之被告，在客觀上本難期其為公正無訛之證述，故在判
    斷其證述是否可採時，自應另有其他之具體證據例如租賃契
    約或繳租證明等為佐。上訴人戊○○所提出71號房屋之買賣
    契約書等文件（見原審卷第257至263頁），為上訴人戊○○
    與系爭房屋前手黃玉成之約定，並不足以從推論上訴人戊○
    ○就系爭土地所有人有租賃關係。況縱依上訴人所陳證據，
    至多僅能認定其約定存在於土地共有人林松江與渠等之間，
    對於其餘共有人應不生效力。依上訴人提出之土地共有人登
    記簿（見原審卷第242頁），亦無從推論林松江有權代表其
    餘共有人與上訴人訂定租賃關係。而上訴人戊○○及其弟雖
    取得三星段月眉小段44-117地號及44-45地號土地之耕地放
    領，亦無從據此推論上訴人戊○○就系爭土地與全體共有人
    成立租賃關係。是上訴人戊○○主張基於租賃關係而為有權
    占用乙節，尚難以之對抗被上訴人，從而上訴人戊○○所為
    前開抗辯，亦不足採。
 (3)上訴人丙○○與全體地主間，就系爭占用範圍是否有租地建
    屋的法律關係存在？
    上訴人丙○○主張有此法律關係存在，無非係以其房屋成功
    路68-1號（即98年2月26日土地複丈成果圖B3-1部分）原係
    約於36年即向720地號土地地主林松江等人承租建築木造房
    屋使用，惟約於93年發生大火將位於720地號土地上之木造
    房屋全部燒毀，惟上訴人丙○○確係於720地號有基地租賃
    契約存在；否則何由歷經多年該地號所有權人均未為異議，
    或提出主張為其論據。然建物坐落他人之土地，其占用可能
    係基於有償租賃、無償借用，抑或無權占用等故，原因不一
    而足，而權利人是否以提出異議、訴請拆屋還地等方式行使
    權利，亦取決於其法律知識及個人對於權益維護之態度等等
    ，尚難以上訴人所有建物有長久占用之事實，過往土地所有
    人或共有人均未為權利主張，即謂兩造間必有租地建屋之法
    律關係存在，從而上訴人丙○○所為抗辯，顯無從遽為有利
    之認定，而不足為採。
 (4)上訴人己○○所有系爭建物，占用原告與訴外人等人共有土
    地，是否有法律上的正當權源？
    上訴人己○○主張係基於租地建物之法律關係而占用系爭土
    地，並未提出任何證據以佐其說，至於地價稅繳款書僅是課
    稅之參考，即便上訴人己○○有代繳情形，亦無從遽此認為
    上訴人己○○與系爭土地全體共有人間有租賃關係存在。上
    訴人戊○○雖證稱：「認識（己○○），他的房子也在附近
    ，他們為何在那邊蓋房子我不清楚，只知道我出生之後房子
    就在了，應該也是向林松江租的，我沒有看過林松江向己○
    ○他們家收租，但是我聽過地主向我父親說是從他們家收完
    租過來，才向我們收租，地主說的時候我剛好也在旁邊。」
    等語（原審卷2第202 頁）。然上訴人黃阿水同為本件拆屋
    還地訴訟之被告，並同主張占用土地之權源為租賃關係，亦
    即與其他共同被告所抗辯相同，而屬利害一致，在客觀上本
    難期其為公正無訛之證述，故在判斷其證述是否可採時，自
    應另有其他之具體證據例如租賃契約或繳租證明…等為佐，
    況其亦自承對於渠等間是否有租賃關係存在並不知悉，是本
    件顯難以此即為有利於上訴人之認定，從而上訴人己○○辯
    稱係基於租賃關係而為有權占用云云，並不足採。
３、從而上訴人等人所有建物占用被上訴人與其他共有人共有之
    系爭土地，尚難認有合法占用之權源，則被上訴人主張依所
    有權之法律關係，訴請上訴人等人應分別將前開建物拆除，
    將占用之基地返還於原告及及其他全體共有人，應屬有據。
五、綜上所述，被上訴人主張依民法第767條及第821條之規定，
    請求：(1)上訴人乙○○應將前開720地號土地上所設定地上
    權登記（收件日期為80年羅字第019781號，登記日期80年11
    月13日，登記原因繼承，權利範圍29坪3合8勺），辦理塗銷
    ；(2)上訴人乙○○應將坐落前開土地上，如附圖所示B3-2建
    物（加強磚造，面積218.09平方公尺）、B4建物（磚木造，
    面積11.71平方公尺）、B5建物（磚木造，面積40.99平方公
    尺）拆除，並將上開占用土地返還被上訴人及其他全體共有
    人；(3)上訴人丙○○應將坐落前開720地號土地上，如附圖
    所示B3-1建物（加強磚造，面積85.74平方公尺）拆除，並
    將上開占用土地返還被上訴人及其他全體共有人；(4)上訴人
    己○○應將坐落前開720地號土地上如附圖所示B1建物（加
    強磚造，面積189.0 1平方公尺）拆除，並將上開占用土地
    返還被上訴人及其他全體共有人；(5)上訴人丙○○、己○○
    應將坐落前開720地號土地上，如附圖所示B2建物（鐵皮頂
    ，面積31.72平方公尺）拆除，並將上開占用土地返還被上
    訴人及其他全體共有人；(6)上訴人戊○○應將坐落前開719
    地號土地上，如附圖所示A3建物（加強磚造鐵皮頂，面積
    87.02平方公尺）、A4建物（石棉瓦造鐵皮頂，面積28.6平
    方公尺）、A5建物（磚木造鐵皮頂，面積45.78平方公尺）
    、A7建物（木造，面積12.89平方公尺）拆除，並將上開占
    用土地返還被上訴人及其他全體共有人；均屬有據，應予准
    許。原審為被上訴人勝訴判決，並審酌上訴人等人占用系爭
    土地多年，一時覓地搬遷不易，核其性質非長時間不能履行
    ，而就拆屋還地部分酌定履行期間為6個月，於法並無違誤
    。上訴意旨指摘原判決不當，求予廢棄改判，為無理由，應
    予駁回。
六、本件事證已臻明確，兩造其餘攻擊、防禦方法及舉證，經核
    與判決無影響，爰不逐一論列。
七、據上論結，本件上訴為無理由，依民事訴訟法第449條第1項
    、第78條、第85條第1項前段，判決如主文。
中    華    民    國    99    年    7    月    6    日
                    民事第十四庭
                        審判長法  官 林金村
                              法  官 湯美玉
                              法  官 李慈惠
正本係照原本作成。
如不服本判決，應於收受送達後20日內向本院提出上訴書狀，其
未表明上訴理由者，應於提出上訴後20日內向本院補提理由書狀
（均須按他造當事人之人數附繕本）上訴時應提出委任律師或具
有律師資格之人之委任狀；委任有律師資格者，另應附具律師資
格證書及釋明委任人與受任人有民事訴訟法第466條之1第1項但
書或第2項（詳附註）所定關係之釋明文書影本。如委任律師提
起上訴者，應一併繳納上訴審裁判費。
中    華    民    國    99    年    7     月    6     日
                              書記官 王敬端
附註：
民事訴訟法第466條之1（第1項、第2項）：
對於第二審判決上訴，上訴人應委任律師為訴訟代理人。但上訴
人或其他法定代理人具有律師資格者，不在此限。
上訴人之配偶、三親等內之血親、二親等內之姻親，或上訴人為
法人、中央或地方機關時，其所屬專任人員具有律師資格並經法
院認為適當者，亦得為第三審訴訟代理人。

司法院資訊處製作；財團法人民間司法改革基金會備份。
